臺灣嘉義地方法院民事判決
110年度嘉簡字第318號
原      告  葉信良  
訴訟代理人  蕭元亮律師
被      告  葉安純  
            葉旭恭  
            洪葉桂枝
            郭葉碧雲
            葉秀英  
            江葉碧惠
            葉義生  
            葉家和  
            葉靜怡  
            葉城    
            葉金輝  
            葉素香  
            葉成    
            葉文貴  
            葉靖華  
            葉克強  
            葉欣怡  
            葉佳怡  
            葉涵文  
            葉俊位  
            蔡葉彩鳳
            葉秀蘭  
            葉美霞  
            葉香末  
            葉忠興  
            葉太郎  
            葉素玉  
            葉郭美枝
            葉憲中  
            葉碧蓮  
            葉家瑜  
            葉沛妤  
兼  上二人
法定代理人  呂佳蓉  
            黃冠超  
            黃重霖  
            黃嘉峰  

            黃月惠  
            黃麗霦  
            黃淑英  
            黃月芳  
            官信賬  
            官秀月  
            賴泓霖  

            賴樺    

兼  上三人
訴訟代理人  官良徧  
被      告  賴雲發  
            賴寶月  
            梁信德  
            梁錕奇  
上列當事人間請求拆屋還地等事件，本院於民國111年3月9日言
詞辯論終結，判決如下：
    主      文
一、被告葉旭恭、洪葉桂枝、郭葉碧雲、葉秀英、江葉碧惠、葉
    義生、葉家和、葉靜怡、葉城、葉金輝、葉素香、葉成、葉
    文貴、葉靖華、葉克強、葉欣怡、葉佳怡、葉涵文、葉安純
    、葉俊位、蔡葉彩鳯、葉秀蘭、葉美霞、葉香末、葉忠興、
    葉太郎、葉素玉、葉郭美枝、葉憲中、葉碧蓮、葉家瑜、葉
    沛妤、呂佳蓉、黃冠超、黃重霖、黃嘉峰、黃月惠、黃麗霦
    、黃淑英、黃月芳、官良徧、官信賬、官秀月、賴泓霖、賴
    樺、賴雲發、賴寶月、梁信德、梁錕奇（下稱葉旭恭等49人
    ）應將嘉義縣○○鄉○○○段00○號建物即如嘉義縣竹崎地政事務
    所110年9月6日土地複丈成果圖（下稱附圖）所示之代號甲
    之建物，面積114平方公尺拆除，並將所占用之嘉義縣○○鄉○
    ○○段○000地號土地騰空返還予原告。
二、被告葉安純應將如附圖所示代號乙之盆栽（面積7平方公尺
    ）、代號丙之雜物（面積14平方公尺）、代號丁之盆栽（面
    積39平方公尺）；代號戊之雜物（面積5平方公尺）清空搬
    離，並將所占用之嘉義縣○○鄉○○○段○000地號土地騰空返還
    予原告。
三、被告葉安純應給付原告新臺幣6,892元，及自民國111年3月1
    0日起至清償日止，按週年利率5％計算之利息。
四、被告葉安純應自嘉義縣○○鄉○○○段00○號建物及嘉義縣○○鄉○○
    ○段○000地號土地遷出，並自民國110年5月1日起至遷讓時止
    ，按月給付原告新臺幣115元。
五、原告其餘之訴駁回。
六、訴訟費用由被告葉旭恭等49人連帶負擔百分之64，餘由被告
    葉安純負擔。
七、本判決第一項得假執行。但被告葉旭恭等49人如以新臺幣55
    ,860元為原告預供擔保，得免為假執行。
八、本判決第二項得假執行。但被告葉安純如以新臺幣31,850元
    為原告預供擔保，得免為假執行。
九、本判決第三項得假執行。但被告葉安純如以新臺幣6,892元
    為原告預供擔保，得免為假執行。
十、本判決第四項已到期部分得假執行。但被告葉安純如以已到
    期應給付額全部為原告預供擔保，得免為假執行。
十一、原告其餘假執行之聲請駁回。
    事實及理由
壹、程序事項
一、按訴狀送達後，原告不得將原訴變更或追加他訴，但擴張或
    減縮應受判決事項之聲明者、該訴訟標的對於數人必須合一
    確定時，追加其原非當事人之人為當事人者，不在此限；不
    變更訴訟標的，而補充或更正事實上或法律上之陳述者，非
    為訴之變更或追加。民事訴訟法第255條第1項但書第3款、
    第5款、第256條定有明文。復按遺產屬於繼承人全體之公同
    共有，故就公同共有權利為訴訟者，乃屬固有必要共同訴訟
    ，應由公同共有人全體一同起訴或被訴，否則於當事人之適
    格即有欠缺（最高法院99年度台上字第610號判決意旨參照
    ），經查：
（一）本件原告起訴時，原以葉安純、葉慶虎之全體繼承人為被
      告，並聲明：1.被告葉安純及葉慶虎之全體繼承人應將梅
      山鄉科子林段第22建號即門牌號碼為嘉義縣○○鄉○○村00號
      之建物（下稱系爭建物）拆除，並將所占用之梅山鄉科子
      林段第438地號土地（下稱系爭土地）騰空返還予原告。2
      .被告葉安純應給付原告新臺幣（下同）17,444元，及自
      起訴狀繕本送達翌日起至清償日止，按週年利率計算5％之
      利息。3.被告葉安純應自系爭建物及系爭土地遷出，並自
      民國110年5月1日起至遷讓時止，按月給付原告291元。4.
      第1項聲明部分，原告願供擔保，請准宣告假執行。嗣於1
      10年6月24日具狀更正訴之聲明為：1.被告葉旭恭、洪葉
      桂枝、郭葉碧雲、葉秀英、江葉碧惠、葉義生、葉家和、
      葉靜怡、葉城、葉金輝、葉素香、葉成、葉文貴、葉靖華
      、葉克強、葉欣怡、葉佳怡、葉涵文、葉安純、葉俊位、
      蔡葉彩鳯、葉秀蘭、葉美霞、葉香末、葉忠興、葉太郎、
      葉素玉、葉郭美枝、葉憲中、葉碧蓮、葉家瑜、葉沛妤、
      呂佳蓉、黃冠超、黃重霖、黃嘉峰、黃月惠、黃麗霦、黃
      淑英、黃月芳、官良徧、官信賬、官秀月、賴泓霖、賴樺
      、賴雲發、賴寶月、梁信德、梁錕奇等（下稱葉旭恭等49
      人）應將系爭建物拆除，並將所占用之系爭土地騰空返還
      予原告。2.被告葉安純應給付原告17,444元，及自起訴狀
      繕本送達翌日起至清償日止，按週年利率計算5％之利息。
      3.被告葉安純應自系爭房屋及系爭土地遷出，並自110年5
      月1日起至遷讓時止，按月給付291元。4.前三項聲明，原
      告願供擔保，請准宣告假執行。又於111年3月1日具狀擴
      張訴之聲明如後述原告主張所列之訴之聲明所示。
（二）原告訴請葉慶虎之全體繼承人拆屋還地，揆諸前揭說明，
      屬固有必要共同訴訟，應以全體繼承人為被告，當事人適
      格始無欠缺，核原告上開追加被告葉旭恭等49人，俾使本
      件當事人適格完整而無欠缺。另原告追加請求被告葉安純
      應給付不當得利之金額，係為擴張應受判決之聲明，於法
      並無不合，均應予准許。至於其餘所為之變更係就被告返
      還土地之位置、範圍於嘉義縣竹崎地政事務所測量後為事
      實上之補充、更正，非為訴之變更或追加。
二、被告葉旭恭、洪葉桂枝、郭葉碧雲、葉秀英、江葉碧惠、葉
    義生、葉家和、葉靜怡、葉城、葉金輝、葉素香、葉成、葉
    文貴、葉靖華、葉克強、葉欣怡、葉佳怡、葉涵文、葉俊位
    、蔡葉彩鳯、葉秀蘭、葉美霞、葉忠興、葉太郎、葉素玉、
    葉郭美枝、葉憲中、葉碧蓮、葉家瑜、葉沛妤、呂佳蓉、黃
    冠超、黃重霖、黃嘉峰、黃月惠、黃麗霦、黃淑英、黃月芳
    、官信賬、賴雲發、賴寶月、梁信德、梁錕奇經合法通知，
    均未於最後言詞辯論期日到場，核無民事訴訟法第386條各
    款所列情形，爰依原告聲請，由其一造辯論而為判決。
貳、實體事項　　
一、原告主張略以：
（一）原告為系爭土地之所有權人，系爭土地係原告母親於74年
      間向訴外人葉風勇購入，並於94年間贈與原告，葉風勇於
      出賣系爭土地予原告母親時，曾告知系爭土地上有一筆未
      辦保存登記之木屋，一併出賣移轉予原告之母親，故而形
      式上將木屋之電錶所有權移轉予原告之父親葉盛，以代表
      事實上處分權之移轉。然因葉風勇與其他親族之糾紛，導
      致無法將該筆木屋實際上移轉占有予原告家族，原告家族
      基於鄰里和諧，多次好言相勸請被告葉安純家族能將房屋
      移轉占有，然均遭拒絕，並且惡言相向，原告不得已，遂
      提起本件訴訟。
（二）由於系爭土地及相關地上物買賣之資訊，均係原告父、母
      記憶口述，原告於起訴前，為免掛一漏萬，遂先調閱系爭
      土地之登記謄本，始發現在38年辦理總登記時，系爭土地
      上有系爭建物，經調取該建物之謄本及異動資料，發現該
      建物係在38年辦理第一次登記，就地合法，並登記在葉風
      勇之父親葉慶虎名下，而葉慶虎早已於幾十年前死亡，但
      並無繼承人就系爭建物辦理任何繼承登記，本件於鈞院11
      0年8月5日審理時，到庭被告蔡安純、葉彩鳯、葉秀蘭、
      葉香末等均稱如附圖甲建物係葉慶虎所建，而系爭建物係
      坐落在系爭土地上，故系爭建物應為如附圖甲建物，並應
      係葉風勇所稱未辦理保存登記之木屋。
（三）系爭建物目前在被告葉安純占有中，被告葉安純之父親在
      90年以前即將系爭建物地板鋪設混凝土，另被告葉安純自
      80年起即因木造外牆爛掉、屋頂、屋樑塌陷，而陸續在外
      牆以鐵皮包覆、屋內利用數根鐵柱支撐樑柱、屋頂鋪設帆
      布等措施以防止系爭建物倒塌，被告葉安純並於系爭建物
      屋內及屋外在原告所有系爭土地上堆置雜物及盆栽，以達
      其占用原告土地之目的。
（四）原告得依所有物返還請求權之法律關係，請求被告葉安純
      及被告葉旭恭等49人拆屋還地及遷出：
　　1.查原告為系爭土地之所有權人，而系爭建物所有權人葉慶
      虎之全體繼承人即被告葉旭恭等49人並無任何合法占有系
      爭土地之原因，原告自得依民法第767條之規定，請求拆
      屋還地。另被告葉安純除現時占用系爭建物外，亦在該建
      物之系爭土地上，未經原告同意，故意擺置雜物及盆栽等
      ，原告亦依民法第767條之規定，請求被告葉安純遷空返
      還土地。
　　2.由於系爭建物自90年起為被告葉安純修繕占用，至原告起
      訴前，實際占用人亦為被告葉安純，故原告亦依民法第76
      7條規定，請求被告葉安純應將占用系爭建物內之雜物、
      機車、機器等物品遷出。
（五）被告葉安純長期占用原告土地，致原告使用土地受有限制
      ，被告葉安純自應給付原告5年之不當得利及每月相當於
      租金之損害賠償：
　　1.查被告等因繼承而公同共有系爭建物之所有權，系爭建物
      無正當權源占用系爭土地，已如前述，被告等因此獲有相
      當於租金之利益，致原告受有相當於租金之損害，原告自
      得依民法第179條前段規定請求被告返還所獲相當於租金
      之不當得利，而系爭建物實際占用人為被告葉安純，被告
      葉安純又為連帶債務人之一人，故原告僅對被告葉安純請
      求相當於租金之不當得利及每月損害賠償，自有理由。又
      原告於110年4月26日提起本件訴訟（約於110年4月28日送
      達法院），為便於計算，原告請求被告葉安純返還自105
      年4月27日起至110年4月28日止，及自110年5月1日起至返
      還系爭土地日止相當於租金之不當得利，自屬有據。
　　2.按城市地方房屋之租，以不超過土地及其建築物申報總價
      年息10％為限；第97條規定，於租用基地建築房屋準用之
      ，土地法第97條第1項、第105條分別定有明文。次按土地
      法第97條所謂土地價額，依法定地價；土地所有權人依本
      法所申報之地價，為法定地價；土地所有權人未於公告期
      間申報地價者，以公告地價80％為其申報地價，土地法施
      行法第25條、土地法第148條、平均地權條例第16條分別
      定有明文。查系爭土地於110年1月之公告現值為每平方公
      尺490元，而系爭建物占用系爭土地之區域為附圖所示之
      甲、乙、丙、丁、戊，總面積179平方公尺（計算式：114
      ＋7＋14＋39＋5＝179）。另系爭土地近期並無申報地價，以公
      告現值80％為申報地價計之，每平方公尺為392元（計算式
      ：490×80％＝392），而由於系爭土地之公告現值偏低，及
      以系爭土地之使用現況、所在地點商業繁榮程度、交通便
      利程度等情形，以系爭土地申報總價年息10％計算相當於
      租金之不當得利較為允妥，依此計之，被告等占用系爭土
      地之每月租金不當得利為585元（計算式：392×179×10％÷1
      2＝585），被告等占用系爭土地5年之租金不當得利則為35
      ,084元（計算式：392×179×10％×5＝35,084）。　　　
（六）假設系爭建物之所有權人與原告或原告之前手成立法定租
      賃關係，則系爭建物已達不堪使用之情形，原告自亦可訴
      請拆屋還地：
　　1.由於系爭建物與系爭土地是否原屬於同一人所有，依目前
      所調取之謄本及異動資料並無可考。然為了避免被告等為
      民法第425條之1為抗辯，爰就法定租賃關係之存在與否，
      先提出攻擊防禦方法。
　　2.系爭建物為38年以前所興建，而可於38年總登記時第一次
      登記為葉慶虎所有，屋齡至少70年以上，鈞院110年8月5
      日審理時，到庭被告亦自承屋齡超過百年，已逾財政部所
      訂林造房屋之固定資產耐用年數8到10年期間甚久。且觀
      之系爭房屋老舊，屋頂原樑柱結構崩壞，由被告葉安純在
      多處以鐵柱支撐，屋頂面並已鏤空，被告葉安純於外面以
      帆布包覆並放置磚頭壓住，以避免漏水，原木造牆面則已
      破爛毀壞，由被告葉安純另以鐵皮更換，足認系爭房屋於
      起造當時所建原始建物，已達不堪使用之程度，顯無法達
      到建築物通用規範及一般標準之要求，有居住及使用安全
      上之疑慮。故依系爭建物之使用年限及被告葉安純若無上
      開修繕支撐措施合理推定，系爭建物早已因崩塌滅失而達
      不堪使用狀態。既然法定租賃關係之標的，依正常情況早
      已滅失，則租賃關係因標的滅失當然無法繼續存在，原告
      依所有物返還請求權之法律關係，請求被告等拆屋還地及
      遷讓，自有理由。
（七）對被告葉安純抗辯之回應如后：
　　1.按不動產物權，依法律行為而取得、設定、喪失及變更者
      ，非經登記，不生效力，民法第758條第1項定有明文。被
      告辯稱本件有地上權云云，然本件係原告屢次請求被告遷
      離，均遭被告惡言相向，被告自始自終係以所有權人自居
      ，從無行使地上權之意思，亦非和平公然占有系爭土地，
      並不符合時效取得地上權之條件，且被告並未辦理設定任
      何地上權，其以地上權人抗辯，自屬無據。
　　2.次按因繼承、強制執行、徵收、法院之判決或其他非因法
      律行為，於登記前已取得不動產物權者，應經登記，始得
      處分其物權，民法第759條定有明文。被告葉安純抗辯系
      爭建物之份額業已經其父親葉國向其他兄弟購入，並提出
      分家業鬮書及讓渡書或買賣契約以實其說。然查，葉慶虎
      所有系爭建物係坐落於系爭土地上，與系爭建物應為同一
      筆建物，而葉慶虎死亡時，該建物應屬葉慶虎之繼承人所
      有，上開分鬮書、讓渡書或買賣契約書僅具債之效力，依
      上開民法第758、759條規定，並不生移轉物權之效力；退
      萬步言，假設如附圖甲建物非系爭建物，而屬未辦理保存
      登記之建物，則葉慶虎死亡後，系爭建物之所有權人係葉
      慶虎之繼承人，充其量葉國僅依上開債權約定而取得如附
      圖甲之事實上處分權，是不論被告葉安純以所有權人抗辯
      或事實上處分權人抗辯，均無法對抗原告以所有權能拆屋
      還地、請求遷讓之主張，蓋系爭如附圖甲建物若未經被告
      葉安純加工，早已傾頹崩塌而減失，是本件被告葉安純所
      辯，均屬無據。
（八）並聲明：1.如主文第1、2項所示。2.被告葉安純應給付原
      告35,084元，及自擴張聲明狀繕本送達翌日起至清償日止
      ，按週年利率5％計算之利息。3.被告葉安純應自系爭房屋
      及系爭土地遷出，並自110年5月1日起至遷讓時止，按月
      給付585元。4.前三項聲明，原告願供擔保，請准宣告假
      執行。　　　
二、被告答辯略以：
（一）被告葉安純、葉俊位辯稱：　
　　1.按「關於親屬之事件…在修正前發生者，除本施行法有特
      別規定外，亦不適用修正後之規定」，74年6月3日修正公
      布民法親屬篇施行法第1條定有明文：「夫妻未以契約訂
      立法定財產制」、「結婚時屬於夫妻之財產及婚姻關係存
      續中，夫妻所取得之財產，為其聯合財產」、「聯合財產
      中，妻於結婚時所有之財產及婚姻關係存續中，因繼承或
      其他無償取得之財產，為妻之原有財產，係有其所有權，
      聯合財產中，夫之原有財產及不屬於妻之原財產之部分，
      為所有」，修正前第1005條、第1116條、第1017條第1項
      、第2項定有明文，查被告主張系爭建物拆除，並將所佔
      用之系爭土地騰空返還予原告，依法不符，系爭建物係葉
      風勇之父親就所有存在，系爭建物為葉風勇及郭美珠所有
      財產，揆諸前揭民法有關夫妻財產制之規定，系爭房屋仍
      應為葉風勇於75年3月18日賣給被告所有房地產，系爭建
      物係被告出生地至今毫無搬移，原告起訴請求被告葉安純
      拆屋還地，於法不合。
　　2.關於系爭建物坐落系爭土地，門牌號碼嘉義縣○○鄉○○村○○
      ○0號，電錶號碼：0000000000號，有台灣電力公司嘉義區
      營業處釘在被告家內，原卷證一內可憑，對原告之電錶號
      碼：0000000000號，亦釘在原告之空屋內門邊（即6號之1
      ），兩者已分別一目了然清楚，原告之訴全然無可採。
　　3.關於房地產之泉源，被告之父親「葉國」生前有對子兒們
      講過，原建物坐落地號是系爭土地，於38年5月係登記葉
      慶虎（即祖父名下），供六房共同一起居住，因葉慶虎年
      事已大，於74年將地建號438號，異動予被告葉簡彩鳯名
      下管掌，於94年9月由被告葉簡彩鳯自行贈與其兒子（即
      原告葉信良）名下，查該土地係五房人所分家所有，對地
      建號438號，於75年3月分家時六房所有，因長子葉風春在
      外有成就，放棄分家產，便成五份均分，該地建號438號
      出賣予被告，有當時立下買賣契約書及地籍圖謄本為證。
　　4.查系爭建物係被告自出生以來就定居在此，已逾60年有餘
      ，論占有人依民法第772條準用第769條時效完成取得地上
      權者，必須提出足資證明以取得地上權之意思，20年間和
      平繼續占有他人土地事實文件，始得依土地登記規則第11
      3條申請為地上權登記，否則登記機關應依同規則第46條
      通知申請人補正，如逾期不補正，可依同規則第49條第1
      項第2款或第4款之規定，駁回登記之申請（行政法院72年
      5月11日庭長評事聯席會議之決議），學者認為可依土地
      登記規則第26條第8款、第113條之規定，提出占有土地四
      鄰之證明書或公證書，或其他足資證明開始占有時及申請
      登記時繼續占有之事證，單獨申請地上權取得登記。
　　5.按最高法院68年台上字第3308號判例：請求登記為地上權
      人時，僅能依土地法規定程序，向該管市縣地政機關而為
      聲請。最高法院60年台上字第4195號判例，苟以行使地上
      權之意思，20年間和平繼續公然在他人地上有建築物或其
      他工作物或竹木者，無論該他人土地已否登記，均得請求
      登記為地上權人。
　　6.盆栽及雜物是被告葉安純放的，已經放很久，超過5年，
      被告葉安純在那裡住四代，被告父親過逝後就是被告葉安
      純在使用，從以前住到現在，又不是最近才開始使用，為
      何要給付租金等語。　　　　
　　7.並聲明：⑴請求駁回原告之訴。⑵訴訟費用由原告負擔。⑶
      如受不利判決，被告願供擔保請准免為假執行。
（二）被告蔡葉彩鳳、葉秀蘭辯稱：
　　　系爭土地本來是爺爺葉慶虎的，被告從小就住在那裡，系
      爭土地被被告叔叔偷賣，被告不知道，被告葉安純一直都
      住在系爭房屋裡面，已經四代，被告小時候也是住在系爭
      房屋裡面等語。並聲明：請求駁回原告之訴。　
（三）被告葉香末辯稱：
　　1.這是爺爺葉慶虎留下來的祖產，土地怎麼會變成別人的，
      以前土地買賣都是用寫下來，沒有說叫人來分割。系爭建
      物及土地當初都是葉慶虎留下來，房屋也是葉慶虎在自己
      的土地上面蓋的，土地登記給別人，房屋還是不能拆等語
      。
　　2.並聲明：⑴請求駁回原告之訴。⑵訴訟費用由原告負擔。⑶
      如受不利判決，被告願供擔保請准免為假執行。
（四）被告官良徧、官秀月、賴泓霖、賴樺辯稱：
　　  不知道為何系爭土地會變成別人的等語。並聲明：⑴請求
      駁回原告之訴。⑵訴訟費用由原告負擔。⑶如受不利判決，
      被告願供擔保請准免為假執行。　　
（五）被告葉旭恭、洪葉桂枝、郭葉碧雲、葉秀英、江葉碧惠、
      葉義生、葉家和、葉靜怡、葉城、葉金輝、葉素香、葉成
      、葉文貴、葉靖華、葉克強、葉欣怡、葉佳怡、葉涵文、
      葉美霞、葉忠興、葉太郎、葉素玉、葉郭美枝、葉憲中、
      葉碧蓮、葉家瑜、葉沛妤、呂佳蓉、黃冠超、黃重霖、黃
      嘉峰、黃月惠、黃麗霦、黃淑英、黃月芳、官信賬、賴雲
      發、賴寶月、梁信德、梁錕奇經合法通知，未於言詞辯論
      期日到場，亦未提出書狀為何聲明或陳述。
三、查系爭土地原登記為葉慶虎所有，於71年6月28日以贈與為
    原因移轉登記與葉風勇，葉風勇嗣於74年7月12日以買賣為
    原因移轉登記與原告母親葉簡彩鳳，葉簡彩鳳則於94年9月2
    1日以贈與為原因移轉登記與原告；系爭建物為葉慶虎興建
    ，並於38年5月10日辦理第一次登記，主要建材：木造，現
    由被告葉安純占有使用中；被告葉旭恭等49人為葉慶虎之全
    體繼承人；系爭建物占用系爭土地如附圖所示代號甲，面積
    114平方公尺；被告葉安純所有之盆栽及雜物占用系爭土地
    如附圖所示代號乙（面積7平方公尺）、代號丙（面積14平
    方公尺）、代號丁（面積39平方公尺）、代號戊（面積5平
    方公尺）；系爭建物經本院合法通知兩造到場會同嘉義縣竹
    崎地政事務所人員履勘，勘驗結果略以：木造建物掛有門牌
    號碼「朕米糕6號」，木造建物內有之支撐桿如原告所提出
    之原證四照片所示，木造建物門口無門片（詳本院卷第57頁
    照片），屋頂為竹木造，目前以帆布遮蓋，依被告葉安純所
    述屋頂會漏水所以才遮蓋帆布等情，且為曾到庭之被告所不
    爭執，並有系爭土地及系爭建物之登記公務用謄本及異動索
    引、系爭土地手抄謄本、勘驗筆錄、照片、附圖在卷可佐（
    見本院卷第51至61、85至95、213、229至231、251至253、2
    73頁），應堪信為真正。
四、得心證之理由：　　
（一）查系爭建物現仍登記為葉慶虎所有，雖依系爭建物登記公
      務用謄本記載門牌號碼為「太和村90號」（見本院卷第93
      頁），惟此經本院函詢嘉義○○○○○○○○函覆略以：現址嘉義
      縣○○鄉○○村00號因所提資料不全，請提供詳細地址再予提
      供等語（見本院卷第213頁），則該門牌號碼並非完整。
      另參諸系爭建物登記公務用謄本記載坐落地號為系爭土地
      ，且主要建材為木造（見本院卷第93頁），審酌附圖及地
      政圖資便民服務系統查得之空照圖可見系爭土地上除系爭
      建物外已無其他木造建物（見本院卷第273、287頁）。而
      本件經本院至現場履勘可見木造建物掛有門牌號碼「朕米
      糕6號」，已如前述，又該門牌係於35年10月1日由葉慶虎
      初設戶籍，原為門牌號碼臺南縣○○鄉0鄰0○○○路00號，於3
      9年10月25日行政域調變更為嘉義縣○○鄉○○村0鄰0○○○路00
      號，再於42年12月12日門牌整編為嘉義縣○○鄉○○村0鄰○○○
      0號，此經本院函詢並經嘉義○○○○○○○○回函暨葉慶虎之戶
      籍謄本、戶籍登記申請書等件可證（見本院卷第279至284
      頁）。綜上可知，如附圖代號甲，面積114平方公尺之門
      牌號碼嘉義縣○○鄉○○村0鄰○○○0號建物即為系爭建物，合
      先敘明。
（二）按所有人對於無權占有或侵奪其所有物者，得請求返還之
      。對於妨害其所有權者，得請求除去之；有妨害其所有權
      之虞者，得請求防止之，民法第767條第1項定有明文。次
      按以無權占有為原因，請求返還所有物之訴，被告對原告
      就其物有所有權存在之事實無爭執，而僅以非無權占有為
      抗辯者，原告於被告無權占有之事實，無舉證責任。被告
      應就其取得占有，係有正當權源之事實證明之。如不能證
      明，則應認原告之請求為有理由（最高法院72年度台上字
      第1552號裁判意旨參照）。本件原告為系爭土地之登記之
      所有人，此為兩造所不爭執，則依上開最高法院判決意旨
      ，被告葉旭恭等49人自應就系爭建物，及被告葉安純應就
      如附圖代號乙、丙、丁、戊之盆栽及雜物，有占有系爭土
      地之合法權源負舉證之責。經查：
　　1.被告雖抗辯葉風勇曾於75年3月19日出售系爭土地之持分
      給被告葉安純云云。惟查，觀諸原告所提出與葉風勇之買
      賣契約書所載之買賣標的物為「梅山鄉太和村9林朕米糕6
      號內出賣人應份額房屋部出賣」（見本院卷第169、170、
      205頁），實與系爭土地無關，被告葉安純所辯，顯有誤
      會。
　　2.被告葉安純雖抗辯系爭土地及系爭建物於葉慶虎生前即以
      分家業鬮書分由葉風恩、葉風存、葉風勇、葉見所有，嗣
      經葉風恩、葉風存二人讓渡與葉國即被告葉安純、葉俊位
      之父親，並提出分家業鬮書及讓渡書5份為據（見本院卷
      第187至201頁）。惟查，葉慶虎係於74年12月8日過世，
      此有葉慶虎之除戶謄本在卷可佐（見個資卷），而被告葉
      安純所提出之分家業鬮書最後一頁記載日期為46年2月25
      日，則距離葉慶虎過世之時間，長達28年，於該段期間亦
      不能排除葉慶虎另有安排財產分配之可能。況系爭土地業
      於71年6月28日以贈與為原因移轉登記與葉風勇，顯與上
      開分家業鬮書所載之分配方式不同，則葉慶虎之財產是否
      確有按該分家業鬮書上所記載之內容分配，已非無疑。
　　3.又按不動產物權，依法律行為而取得、設定、喪失及變更
      者，非經登記，不生效力；因繼承、強制執行、徵收、法
      院之判決或其他非因法律行為，於登記前已取得不動產物
      權者，應經登記，始得處分其物權，民法第758條第1項、
      第759條定有明文。縱然被告葉安純提出上開分家業鬮書
      及讓渡書5份為據，然不動產移轉之約定，於辦理登記前
      ，均僅具債權之效力，而不生移轉物權之效力，被告葉安
      純自無從僅憑上開文書取得系爭建物及系爭土地之所有權
      ，亦無從據此就系爭建物占用系爭土地如附圖代號甲，以
      及被告葉安純所有之盆栽及雜物占用系爭土地如附圖代號
      乙、丙、丁、戊之位置及面積有合法之權源。故被告葉安
      純所辯，洵不足採。
　　4.雖被告葉安純聲請傳喚證人許元舜、李亭甫、李建宏、許
      正平，欲證明為葉慶虎已有分給五房，被告葉安純伯父及
      叔叔都有賣給被告葉安純這一房等情。然就被告葉安純傳
      喚證人所欲證明之待證事實，與其所提出之分家業鬮書及
      讓渡書、買賣契約書所之待證事實相同，又此業經本院認
      定於辦畢登記前，均不因此取得系爭建物或系爭土地之所
      有權，且上開約定亦不得主張有占用系爭土地之合法權原
      ，故無傳喚上開證人調查之必要。
　　5.綜上，被告葉安純於系爭土地置放如附圖所示代號乙之盆
      栽（面積7平方公尺）、代號丙之雜物（面積14平方公尺
      ）、代號丁之盆栽（面積39平方公尺）；代號戊之雜物（
      面積5平方公尺）未能舉證證明有占有之合法權源，而屬
      無權占有，故原告依民法第767條請求被告葉安純清空搬
      離，並將所占用之系爭土地騰空返還予原告，自屬有據。
（三）次按地上權之時效取得，以行使地上權之意思而占有土地
      為要件，不能僅憑占有人在他人土地上有合法建築物或其
      他工作物或竹林之客觀事實，經過一定之期間，認其因時
      效取得地上權。而經土地所有人同意在其上建築房屋，非
      必基於地上權之設定，有可能係使用借貸或合建等其他原
      因（最高法院98年度台上字第755號判決意旨參照）。當
      事人主張有利於己之事實者，就其事實有舉證之責任。但
      法律別有規定，或依其情形顯失公平者，不在此限。民事
      訴訟法第277條訂有明文。雖被告葉安純辯稱其業已時效
      取得系爭建物使用系爭土地之地上權云云，然觀諸被告葉
      安純前開辯詞，以及所提出之分家業鬮書及讓渡書5份等
      件，足證被告葉安純占有使用系爭建物主觀上自始至終均
      係以系爭土地之所有權人自居，而非行使地上權之意思占
      有土地，而與時效取得地上權之要件不合。故被告以其已
      時效取得地上權之抗辯，自屬無據。
（四）再按土地及其土地上之房屋同屬一人所有，而僅將土地或
      僅將房屋所有權讓與他人，或將土地及房屋同時或先後讓
      與相異之人時，土地受讓人或房屋受讓人與讓與人間或房
      屋受讓人與土地受讓人間，推定在房屋得使用期限內，有
      租賃關係。其期限不受第449條第1項規定之限制，為民法
      第425條之1第1項所明定。其租賃期限，應解為至房屋不
      堪使用時為止。至是否不堪使用，應以承租當時所建房屋
      ，是否得為通常使用判斷之。倘未經出租人同意而改造或
      更新建築結構，不當延長房屋使用期限，加重出租人負擔
      ，當非立法本旨所許（最高法院106年度台上字第1646號
      判決意旨參照）。又按所謂房屋不堪使用，係指依社會通
      常一般人客觀之觀念，在安全、市容、衛生各方面，是否
      還均堪使用為其判斷之標準，苟房屋已超過耐用年數許久
      ，且已甚為破舊，應認已不堪使用，即令有租地建屋之法
      律關係，亦因房屋不堪使用而消滅（最高法院95年度台上
      字第1407號民事判決意旨參照）。經查：
　　1.系爭建物及系爭土地原同屬葉慶虎所有，而系爭土地嗣經
      葉風勇於74年7月12日以買賣為原因移轉登記與原告母親
      葉簡彩鳳，葉簡彩鳳則於94年9月21日以贈與為原因移轉
      登記與原告，業經本院認定如前。而系爭建物現仍登記為
      葉慶虎所有，於葉慶虎於74年12月8日過世後，而由葉慶
      虎之全體繼承人即被告葉旭恭等49人繼承而公同共有，系
      爭土地及建物因而分屬不同人所有，則依民法第425條之1
      及前開判決意旨，在系爭土地之受讓人即原告，與系爭建
      物之繼承人即被告葉旭恭等49人間，在房屋得使用期限內
      ，推定有租賃關係，然該租賃期限，僅至系爭建物不堪使
      用為止。
　　2.次查，系爭建物經本院到場勘驗，並參諸現場照片可知系
      爭建物外觀甚為破舊，且已無門片、部分窗戶已無窗框、
      木造牆壁僅餘骨架而需外搭蓋鐵皮，且木造屋頂依被告葉
      安純所述會漏水，現況以帆布覆蓋並以磚頭壓蓋，又建物
      內部均係堆放雜物，多處以支撐竿支撐木頭樑柱，堪認系
      爭建物原本之木造建築體已不具完整性，屋頂、門片、窗
      戶及牆壁均有缺損已難達遮風避雨效果，而喪失其作為房
      屋可供作營業、工作或住宅之用，達不堪使用之程度，此
      有本院勘驗筆錄及現場照片附卷可證（見本院卷第51至59
      、251至253頁）。且被告葉安純到場陳稱：我都有在使用
      ，我本來住在那裡，忘記從何時開始沒有住人等語（見本
      院卷第373頁）。被告葉香末亦到庭陳述：我國小五年級
      時，現在住的房子蓋好，我們就搬過去住，距離現在至少
      有超過30年沒有住人（見本院卷第373頁）。又依據行政
      院頒佈之「固定資產耐用年數表」第一類第一項「房屋建
      築」，商店用、住宅用之房屋，木造者耐用年數為10年，
      有固定資產耐用年數表可憑，而系爭房屋為木造建物，早
      在38年5月10日即已辦理第一次登記，距今業已存在超過6
      0年，顯已逾耐用年限50年以上。綜上，審酌系爭建物為
      木造建物，建造完成超過60年以上，又已超過30年以上沒
      有人居住使用，現況殘破無法遮風避雨，僅作為倉庫堆放
      雜物使用等一切情狀，足認系爭建物早於原告提起本件訴
      訟前5年即已達不堪使用之程度，故本件推定租賃關係業
      已消滅，不因被告葉安純以帆布、鐵皮、支撐竿修繕系爭
      建物而得回復。從而，系爭建物縱原有民法第425條之1規
      定之適用，亦因系爭建物早已達不堪使用之程度，租賃關
      係業已消滅，故原告依民法第767條請求被告葉旭恭等49
      人拆除系爭建物，並請求被告葉安純自系爭建物及系爭土
      地遷出並返還所占有之土地，為有理由，應許准許。
（五）原告依民法第179條請求被告葉安純給付相當於租金之不
      當得利部分，本院認定如下：　　　
　  1.按無法律上之原因而受利益，致他人受損害者，應返還其
      利益，民法第179條定有明文。而依不當得利之法則請求
      返還不當得利，以無法律上之原因而受利益，致他人受有
      損害為其要件，故其得請求返還之範圍，應以對方所受之
      利益為度，非以請求人所受損害若干為準，無權占有他人
      土地，可能獲得相當於租金之利益為社會通常之觀念（最
      高法院61年台上字第1695號裁判意旨參照）。查系爭建物
      雖為被告葉旭恭等49人繼承自葉慶虎而公同共有，然依被
      告葉安純、蔡葉彩鳳、葉秀蘭、葉香末所述（見本院卷第
      168頁），系爭建物實際上係由被告葉安純一人占有使用
      多年，且如附圖代號乙、丙、丁、戊之盆栽及雜物，亦係
      由被告葉安純置放多年，此為被告葉安純到庭陳稱明確（
      見本院卷第374頁）。從而，被告葉安純無權占用系爭土
      地如附圖代號甲，面積114平方公尺；代號乙，面積7平方
      公尺；代號丙，面積14平方公尺；代號丁，面積39平方公
      尺）；代號戊面積5平方公尺，自獲有相當於租金之利益
      ，並致原告受有相當於租金之損害。從而，原告請求被告
      葉安純給付相當於租金之不當得利，即屬有據。
    2.次按「城市地方房屋之租金，以不超過土地及其建築物申
      報總價年息百分之十為限」、「土地法第97條規定之土地
      價額係指法定地價而言」、「土地所有權人依土地法所定
      申報之地價為法定地價」、「同法第97條、第99條及第10
      1 條之規定，於租用基地建築房屋均準用之」土地法第97
      條第1項、土地法施行法第25條、土地法第148條、第105 
      條定有明文。末按，基地租金之數額，除以基地申報地價
      為基礎外，尚須斟酌基地之位置，工商業繁榮之程度，承
      租人利用基地之經濟價值及所受利益等項，並與鄰地租金
      相比較，以為決定，並非必達申報總地價年息百分之10最
      高額（最高法院68年台上字第3071號判例意旨參照）。經
      查，系爭土地109年1月之申報地價為每平方公尺77元，有
      系爭土地登記公務用謄本附卷可證（見本院卷第85頁）。
      本院審酌系爭土地位於山區，附近均為山坡地，僅少數住
      家，交通及生活機能不變，此有Google地圖在卷可佐（見
      本院卷第388頁），又因申報地價每平方公尺僅77元，故
      認本件以申報地價年息10％計算，應屬適當。
    3.是原告請求被告葉安純自110年5月1日至返還如附圖所示
      代號甲、乙、丙、丁、戊占用系爭土地之日止，按月給付
      相當於租金之不當得利115元【計算式：77元×（114＋7＋14
      ＋39＋5）平方公尺×10％×1/12=115元（元以下四捨五入）】
      ，為有理由，應予准許。
    4.原告另請求被告葉安純給付起訴前占用系爭土地5年，即
      自105年4月27日起至110年4月28日止之相當租金之利益6,
      892元【計算式：77元×（114＋7＋14＋39＋5）平方公尺×10％×
      5年）＝6,892元（元以下四捨五入）】，自屬有據。原告
      雖請求自擴張聲明狀繕本送達翌日計算週年利率5％之遲延
      利息，惟原告對此並未提出送達回執證明擴張聲明狀繕本
      送達被告葉安純之時間，爰以最後一次言詞辯論期日即11
      1年3月9日之翌日起算遲延利息。
五、從而，原告依民法第767條之規定，請求被告葉旭恭等49人
    拆除如附圖代號甲所示，面積114平方公尺之系爭建物，及
    請求被告葉安純應將如附圖所示代號乙之盆栽（面積7平方
    公尺）、代號丙之雜物（面積14平方公尺）、代號丁之盆栽
    （面積39平方公尺）；代號戊之雜物（面積5平方公尺）清
    空搬離，並將所占用之系爭土地騰空返還予原告，復請求被
    告葉安純應自系爭建物及系爭土地遷出，為有理由，爰判決
    如主文第1至3項所示。原告另依民法第179條請求被告葉安
    純給付無權占用系爭土地5年之相當於租金之不當得利6,892
    元，及自111年3月10日起至清償日止，按週年利率5％計算之
    利息；及自110年5月1日起至遷讓時止，按月給付115元，均
    屬有據，爰判決如主文第3、4項所示。原告逾此範圍之請求
    即屬無據，應予駁回。
六、本件原告勝訴部分，係就民事訴訟法第427條訴訟適用簡易
    程序所為被告敗訴之判決，依同法第389條第1項第3款規定
    ，應依職權宣告假執行。又被告葉安純、葉香末、官良徧、
    官秀月、賴泓霖、賴樺均陳明願供擔保免為假執行，經核並
    無不合，爰酌定相當擔保金額宣告之。雖原告亦陳明願供擔
    保請准宣告假執行，然此僅為促請法院注意之性質，爰不另
    為准駁之諭知。至原告敗訴部分，其假執行之聲請亦失所附
    麗，應併予駁回。
七、本件事證已臻明確，兩造其餘攻擊防禦方法及所提證據，經
    核與判決結果均無影響，爰不一一論列，併此敘明。 
八、訴訟費用負擔之依據：民事訴訟法第79條、第85條第2項。
中　　華　　民　　國　　111 　年　　3 　　月　　24　　日
                  臺灣嘉義地方法院嘉義簡易庭
                                  法　官　陳寶貴
以上正本係照原本作成。
如對本判決上訴，須於判決送達後20日內向本庭（嘉義市○○路00
0○0號）提出上訴狀（均須按他造當事人之人數附繕本）。如委
任律師提起上訴者，應一併繳納上訴審裁判費。
中　　華　　民　　國　　111 　年　　3 　　月　　24　　日
                                  書記官  江靜盈